臺灣高等法院民事判決
109年度上易字第213號
上  訴  人  盧冠樺  
訴訟代理人  張藝騰律師                      
被 上訴 人  胡瑞全  

上列當事人間請求侵權行為損害賠償事件，上訴人對於中華民國
108年12月31日臺灣桃園地方法院108年度訴字第1735號第一審判
決提起上訴，本院於109年4月22日言詞辯論終結，判決如下：
    主      文
上訴駁回。
第二審訴訟費用由上訴人負擔。
    事實及理由
按「當事人不得提出新攻擊或防禦方法。但有下列情形之一者
  ，不在此限……三、對於在第一審已提出之攻擊或防禦方法為補
  充者」，民事訴訟法第447條第1項但書第3款定有明文。上訴
  人於本院聲請訊問證人黃美珠，已釋明符合上開規定，應准上
  訴人之聲請。
上訴人起訴主張：被上訴人於民國107年3月間，介紹伊受讓被
  上訴人對黃美珠新臺幣（下同）80萬元之債權（下稱系爭債權
  ），然其隱匿黃美珠已背負100多萬元債務之「債務人是否有
  履約能力」之交易上重要事實，屬以「未告知之不作為」方式
  ，致伊誤信受讓之系爭債權之債務人黃美珠有履約之清償能力
  ，伊陷於錯誤，將80萬元以匯款方式交付予被上訴人而受讓系
  爭債權，被上訴人屬以「不作為詐欺」之不法行為侵害伊之財
  產權。爰依民法第184條第1項前段、後段、第2項之規定，求
  為命被上訴人給付80萬元，及自起訴狀繕本送達翌日起加計法
  定遲延利息之判決。
　被上訴人則以：伊確於107年3月間介紹上訴人受讓系爭債權，
  其於107年3月16日將80萬元以匯款方式交付予伊。然上訴人受
  讓系爭債權之前，黃美珠借款繳息狀況正常，自身經營之越南
  小吃店經營狀況良好，嗣因附近小吃攤競爭激烈，黃美珠因病
  歇業多時，致於107年9月16日逾期未給付利息，惟黃美珠仍陸
  續清償上訴人款項，其亦同意降低利息，嗣未告知伊黃美珠之
  還款能力有問題，伊迄其提出訴訟方知上情。上訴人多次親赴
  店內觀察評估，並打聽黃美珠之經濟能力，其既已審慎評估黃
  美珠之經濟能力後決定受讓系爭債權，非伊故意隱匿「債務人
  是否有履約能力」之交易上重要事實，上訴人之主張尚屬無據
  等語，資為抗辯。
原審駁回上訴人之請求，上訴人提起上訴，聲明：
  ㈠原判決廢棄。
  ㈡被上訴人應給付上訴人80萬元，暨自起訴狀繕本送達被上訴
    人翌日起至清償日止，按年息5％計算之利息。
  被上訴人答辯聲明：上訴駁回。
按「因故意或過失，不法侵害他人之權利者，負損害賠償責任
  。故意以背於善良風俗之方法，加損害於他人者亦同。違反保
  護他人之法律，致生損害於他人者，負賠償責任。但能證明其
  行為無過失者，不在此限」，民法第184條定有明文。另「當
  事人主張有利於己之事實者，就其事實有舉證之責任」，民事
  訴訟法第277條前段亦有明文。主張權利存在之人，就其權利
  構成要件事實負有舉證之責。民事訴訟如係由原告主張權利者
  ，應先由原告負舉證之責，若原告先不能舉證，以證實自己主
  張之事實為真實，則被告就其抗辯事實即令不能舉證，或其所
  舉證據尚有疵累，亦應駁回原告之請求。而「債權之出賣人，
  對於債務人之支付能力，除契約另有訂定外，不負擔保責任，
  出賣人就債務人之支付能力，負擔保責任者，推定其擔保債權
  移轉時債務人之支付能力」，民法第352條定有明文。是債權
  之出賣人就債務人之支付能力，有民法第352條所稱之擔保責
  任時，惟於債務人無支付能力之際，應賠償買受人之損害，不
  負代為履行之責任，則無此項擔保責任時，買受人不得請求出
  賣人履行債務，尤不待言。
上訴人主張前揭事實，提出刑事告訴狀、刑事補充再議理由狀
  、臺灣高等檢察署108年度上聲議字第5560號處分書為證（原
  審卷第17-36頁），惟該等證據均無由證明被上訴人構成上訴
  人所稱之侵權行為。再上訴人於原審自認：「（在洽談時是否
  有要求被告（指被上訴人，下同）要擔保黃美珠之支付能力？
  ）擔保是沒有……」等語（原審卷第114頁）。依黃美珠於臺灣
  桃園地方檢察署108年度他字第1675號偵查案件（下稱相關刑
  案）中所稱：「我當時跟胡瑞全說，我因為被人家騙錢背債後
  ，就問胡瑞全是否可以降低利息，胡瑞全跟我說他要拿回80萬
  元還給別人，我說我沒有錢還，胡瑞全介紹盧冠樺給我，說可
  以從6分利降低到3分利」、「我都有按時還錢」云云（影本見
  本院卷第183頁）。顯然被上訴人辯稱係因金主欲收回借款，
  才找上上訴人受讓系爭債權，且當時黃美珠均依約還款等情，
  尚非無據，堪認被上訴人非黃美珠突遇債務問題，方決定將系
  爭債權移轉予上訴人，自不得以被上訴人未將黃美珠債務問題
  告知上訴人之行為，即認被上訴人對上訴人施用詐術。佐以上
  訴人於相關刑案中陳稱：「（之前有無在借貸前，瞭解黃美珠
  的經濟能力及店裡的經營狀況？）被告只說他是不錯的老闆，
  我們當天就去黃美珠店裡簽約，被告也有在場」、「有大概問
  （黃美珠的經濟能力），但黃美珠沒有說得很清楚……」、「（
  當時你進入黃美珠店裡，有無觀察她店裡的經營狀況，以確認
  他的還款能力？）外觀看不出來，我們很晚才過去，當時店裡
  有客人，但不確認生意如何」、「我是等黃美珠有2個月利息
  沒有給我，才瞭解該狀況（指黃美珠之債務問題）……」、「胡
  瑞全有跟我說在簽約前不要過問黃美珠經濟狀況，他說很忌諱
  ，所以我在不知情情況下簽約，因為我跟胡瑞全是鄰居又是朋
  友又是同事，所以我很信任他的為人」云云(影本見本院卷第1
  73-175、185頁）。顯見上訴人係出於與被上訴人間之情誼及
  彼此間相當之信任而同意受讓系爭債權。而上訴人於決定是否
  受讓系爭債權時，就黃美珠還款能力如何不瞭解，被上訴人縱
  向上訴人表示黃美珠小吃店經營穩定云云，惟上訴人與黃美珠
  簽約之時，既親自至黃美珠經營之小吃店，亦與黃美珠有所接
  觸，即得自行觀察黃美珠小吃店狀況，甚或多方打聽以評斷黃
  美珠還款能力或店內營運情形，苟上訴人無從知悉黃美珠還款
  能力，若認為有相當風險，當可選擇拒絕受讓系爭債權或堅持
  要求黃美珠說明財務狀況後再決定是否受讓，上訴人既在資訊
  不完整之狀態下仍決定同意不過問黃美珠之還款能力而受讓系
  爭債權，理應自行承擔風險。
再黃美珠既需向他人借貸，應可預見其有資金需求或有債務在
  身，參以不論借貸、買賣、租賃、合夥、投資、承攬、提供勞
  務等債權債務關係，性質上均屬私法行為，而任何與金錢有關
  之交易活動均有不獲預期利益之風險，故事前選擇交易對象，
  預防或避免可能之交易損失，乃一般人應有之認識。上訴人任
  民間放貸之金主，衡情知悉該款項作為放貸之用，在無擔保物
  之前提下，本應權衡利息收入利益及風險，因獲利較諸一般借
  款利息豐厚（本院卷第66、171、189、191頁，黃美珠稱「每
  月還二次利息，一次還1萬2000元」，上訴人稱利息「2萬4千
  元」，借據載「借款人每月16日、30日支付利息2.4萬元予貸
  與人……」），風險自然亦較高，上訴人更應審慎據以評估出借
  之款項能否如期如數回收之風險。上訴人於決定借款之初，應
  可預見借貸風險，且經由理性評估承受風險後，始行同意受讓
  系爭債權，尚難僅因被上訴人未將黃美珠還款能力及債務問題
  告知或向上訴人陳稱黃美珠店裡經營良善等語之行為，遽認被
  上訴人於向上訴人介紹受讓系爭債權之當下，有何不法施用詐
  術致上訴人陷於錯誤之侵權行為。
上訴人雖主張與被上訴人另有介紹三筆借貸均遭跳票云云。然
  於民事債務當事人間，若有未依債務本旨履行給付之情形，在
  一般社會經驗而言，原因非一，其因不可歸責之事由無法給付
  ，或因合法得對抗他造主張抗辯而拒絕給付，甚至債之關係成
  立後，始生遲延給付情事，皆有可能，非必出於自始無意給付
  之詐欺犯罪一端，苟無足以證明其債之關係發生時自始故意藉
  此詐欺取財之證據，亦不得以上訴人受讓系爭債權後，黃美珠
  有未如期返還借款之單純債務不履行之客觀事態，推定介紹上
  訴人受讓系爭債權之被上訴人自始即有詐欺之不法侵權行為。
  上訴人於本院再聲請訊問黃美珠，據黃美珠到場證稱：「
　（證人與被上訴人間之債務是如何產生？）我從好幾年前開始
  向被上訴人借錢，一開始是借50萬元，後來又借30萬元，我總
  共欠被上訴人80萬元」、「每個月要償還被上訴人二次利息，
  一次還1萬2000元利息。本金80萬元迄今都還未清償」、「（
　107年3月系爭債權移轉上訴人前，是否有無法按期還款之情形
  發生？）有。很多次」、「除欠被上訴人80萬元外，還欠他人
  借款約七、八十萬元」、「（承上，被上訴人是否知情？）不
  知道」、「（無法按期還款之情形，原因為何？）只有兩次。
  因為我的身體及生意不好。我是在頭份經營小吃店。小吃店一
  個月的營業額，在生意好時有二、三十萬元，不好時，約五、
  六萬元」、「（你剛才說你先向被上訴人借50萬元，之後再借
  30萬元，借款原因為何？）我會再借30萬元，是為了繳原來二
  個月的利息及我自己的週轉費」、「（所以你借30萬元的原因
  是因為你有二期利息未還給被上訴人嗎？）是」、「（你借30
  萬元的時間，是否是你前述身體及生意不好的同一時間？）是
  」、「（你剛才說，你之後又向被上訴人借了30萬元，借款時
  間離107年3月被上訴人把債權讓與給上訴人之時間多久？）大
  概一、二年」、「（證人每月是否都要還款給上訴人？若是，
  無法還款時，上訴人是否會同意延期還款？）是。會」云云（
  本院卷第66-68頁）。黃美珠雖稱於系爭債權移轉上訴人前，
  有很多次無法按期還款之情形，惟嗣稱「只有兩次」，且經此
  兩次無法繳付二個月之利息後，再向被上訴人借款30萬元，此
  30萬元加上前向被上訴人借款之50萬元，合計80萬元即系爭債
  權。上訴人既受讓包含第二次借款之30萬元合計80萬元之系爭
  債權，參以黃美珠所稱第二次借款30萬元離上訴人受讓系爭債
  權之時間相隔一、二年，即不得謂上訴人受讓系爭債權時，被
  上訴人明知黃美珠之還款能力已陷於窘迫，上訴人以黃美珠先
  借款50萬元，又借款30萬元，據以推論被上訴人明知黃美珠還
  款能力不佳云云，非屬可採。又黃美珠雖稱其背負之債務除本
  件80萬元外，另積欠他人約七、八十萬元云云，惟另稱被上訴
  人就此「不知道」，上訴人復未舉證證明被上訴人知悉黃美珠
  另積欠他人七、八十萬元，仍不得謂上訴人受讓系爭債權時，
  被上訴人明知黃美珠之還款能力已陷於窘迫。以上，黃美珠之
  證言自難作為有利於上訴人認定之依據，上訴人復未提出其他
  證據足資證明被上訴人確有上訴人所主張之侵權行為，上訴人
  據以請求被上訴人賠償80萬元本息，即屬無據。
末查，上訴人主張其受詐欺而受讓系爭債權云云，其且就被上
  訴人涉有詐欺罪嫌一節提出告訴，已據本院調閱相關刑案審閱
  屬實。以上訴人刑事告訴狀日期為108年2月18日（原審卷第17
  頁），迄本院言詞辯論終結之109年4月22日，已逾一年之除斥
  期間（民法第93條前段「應於發見詐欺或脅迫終止後，一年內
  為之」）；縱依上訴人於刑事告訴狀另載其受讓系爭債權有民
  法第88條錯誤之情形，依民法第90條「前二條之撤銷權，自意
  思表示後，經過一年而消滅」之規定，仍已逾一年之除斥期間
  。上訴人並自認：「（上訴人有無行使撤銷之意思表示？）無
  」等語（本院卷第28頁）。按因被詐欺而為意思表示者，僅表
  意人得撤銷其意思表示，使該意思表示溯及既往失其效力而已
  ，非謂在表意人行使撤銷權以前，因該意思表示而成立之法律
  行為當然無效。上訴人既逾一年均未撤銷意思表示，則其與被
  上訴人就上訴人受讓系爭債權之意思表示，自仍有效。上訴人
  受讓系爭債權之意思表示既屬有效，其請求被上訴人賠償80萬
  元本息，於法無據，不應准許。
綜上所述，上訴人所舉之證據均不足證明被上訴人有上訴人所
  主張之侵權行為，且其逾一年未撤銷受讓系爭債權之意思表示
  ，其逕依民法第184條之規定，請求被上訴人給付上訴人80萬
  元，及自起訴狀繕本送達被上訴人翌日起至清償日止，按年息
  5％計算之利息，於法無據，應予駁回；其訴既經駁回，假執行
  之聲請亦失所依據，應併予駁回。原審為上訴人敗訴之判決，
  並駁回其假執行之聲請，核無不合。上訴意旨指摘原判決不當
  ，求予廢棄改判，為無理由，應予駁回。
本件因事證已臻明確，兩造其餘攻擊、防禦方法及所為之立證
  ，經審酌後認與判決之結果不生若何影響，無庸再逐一予以論
  列，合併敘明。　　
據上論結，本件上訴為無理由，依民事訴訟法第449條第1項、第
78條判決如主文。
中　　華　　民　　國　　109 　年　　5 　　月　　13　　日
                  民事第二十二庭
                        審判長法  官  張靜女
                              法  官  丁蓓蓓  
                              法  官  湯美玉
正本係照原本作成。
不得上訴。
中　　華　　民　　國　　109 　年　　5 　　月　　13　　日
　　　　　　　　　　　　　    書記官  陳美宜